【裁判字號】    99,上,85
【裁判日期】    991020
【裁判案由】    清償債務
【裁判全文】
臺灣高等法院高雄分院民事判決            99年度上字第85號
上  訴  人  乙○○
訴訟代理人  顏福松律師
被  上訴人  丙○○
訴訟代理人  洪千琪律師
上列當事人間請求清償債務事件，上訴人對於民國99年3 月4 日
臺灣高雄地方法院99年度訴字第67號第一審判決提起上訴，本院
於99年10月6 日言詞辯論終結，判決如下：
    主  文
上訴駁回。
第二審訴訟費用由上訴人負擔。
    事 實 及 理 由
一、本件上訴人起訴主張：上訴人先前曾陸續向被上訴人借款，
    計積欠原告新臺幣（下同）9,740,000 元，詎上訴人不甘遭
    催討，竟故意簽發面額各為5,900,000 元、790,000 元及3,
    050,000 元，到期日則分別填載為民國109 年12月17日、10
    7 年12月17日及112 年12月17日之本票3 紙郵寄予被上訴人
    。惟被上訴人從未同意以該日期為清償期，對被上訴人自不
    生效力，而上訴人經被上訴人屢次催討清償仍拒不清償。被
    上訴人因無力負擔鉅額裁判費，故僅先就被上訴人分別於88
    年間及95年至97年間，分別借予上訴人之100 萬元、160 萬
    元及45萬元，合計為305 萬元之部分為主張。為此，爰依消
    費借貸之法律關係提起本訴，聲請求為判決：上訴人應給付
    被上訴人305 萬元，及自原支付命令送達之翌日起至清償日
    止，按週年利率5 ％計算之利息。
二、上訴人於原審未到庭，亦未提出書狀為任何聲明或陳述，僅
    於支付命令異議狀中陳稱並未積欠被上訴人任何款項。（原
    審判決被上訴人勝訴，上訴人不服提起上訴）。惟上訴人於
    本院則以：
  (一)被上訴人與上訴人同居約13年，上訴人前經營徵信社10多年
    ，皆使用被上訴人之帳戶，與被上訴人間可謂同財共居。而
    上訴人經營徵信社之收支都使用被上訴人於中信銀行之帳戶
    。
  (二)按上訴人與被上訴人同財共居期間，資金時有往來。被上訴
    人固有交金錢給上訴人，惟上訴人每月交付現金給被上訴人
    作生活開支。又以上訴人名義簽發之支票，包括中國信託三
    民分行台北銀行岡山分行，共計1037萬4200元，交付予被上
    訴人兌現領取。又另有271 萬5000元亦得查證被上訴人是否
    收取兌領。
  (三)又上訴人與被上訴人同居約13年，上訴人每月自中國信託三
    民分行0000-0000-0000帳戶、玉山銀行三民分行0000-00000
    -0000 帳戶、每月匯給被上訴人10萬元以上。此尚不包括上
    訴人每月代被上訴人支付信用卡之款項。
  (四)被上訴人起訴狀之本票3 紙，乃因當時上訴人為案外人嚴麗
    珠等人提出詐欺等案之告訴，經台灣高雄地方法院97年度訴
    字第1058號刑事判決6 年6 月在案（判決日期98年3 月31日
    ），並認定上訴人向嚴麗珠詐欺取財857 萬元。而當時嚴麗
    珠已向台灣高雄地方法院民事庭聲請假扣押上訴人另一間房
    屋，且提起民事訴訟。上訴人乃與被上訴人商量將被上訴人
    前匯給上訴人帳戶之金錢作為被上訴人對上訴人之債權，將
    來萬一嚴麗珠若取得勝訴判決，被上訴人可以上開債權對上
    訴人聲請核發支付命令，以茲與嚴麗珠參與分配，此乃上訴
    人簽發上開本票交付被上訴人之緣由。
    又支票乃無因證券，上訴人主張對被上訴人並無債權存在，
    被上訴人對上訴人持有系爭本票，對債權之基礎原因依法仍
    應負舉證責任。
  (五)又被上訴人住家之水電費、電話費，亦皆為上訴人所支付。
    而被上訴人名下之兩間房子每月貸款約5 、6 萬元，上訴人
    為伊亦支付了約10年（水電、電話費及貸款費用與每月交付
    10萬元以外及代繳信用卡費用無關）。
    以上所述，上訴人為被上訴人支付之金錢已難以計數（至少
    有3、4000萬元），怎可能差欠被上訴人一分一毫。
  (六)上訴人對台北富邦商業銀行股份有限公司岡山簡易型分行99
    年8 月24日北富銀岡山字第0991000016號函、中國信託商業
    銀行股份有限公司99年8 月24日中信銀字第09900071209207
    號函、台灣中小企業銀行北高雄分行99年8 月20日北高雄字
    第394 號函復內容形式上無意見。惟被上訴人自台灣中小企
    業銀行北高雄分行轉帳入上訴人帳戶之款項絕非借予上訴人
    ，而是上訴人經營徵信社所收取之款項暫入被上訴人之帳戶
    ，再轉回給上訴人而已。又依台北富邦商業銀行股份有限公
    司岡山簡易型分行函暨附件所示，甚多上訴人簽發交付被上
    訴人之支票，部分確入被上訴人帳戶兌領，其他亦係由被上
    訴人（未背書）轉讓予他人收取對價，是以實際上亦係被上
    訴人花用。再依甲○○之證述內容，亦可得知上訴人確有交
    付支票給被上訴人，且依上級之指示記載於公司帳冊，並以
    "S"作代號，是以上訴人確有簽發台北富邦商業銀行股份有
    限公司岡山簡易型分行、中國信託商業銀行股份有限公司提
    供之支票交付被上訴人收取無訛，而上開支票之金額已遠超
    過被上訴人主張之債權金額，是以上訴人絕無差欠被上訴人
    任何債務。
    上訴聲明：(一)原判決廢棄。(二)被上訴人第一審之訴駁回。被
    上訴人答辯聲明：上訴駁回。
三、被上訴人主張上訴人曾分別於88年間及95年至97年間，陸續
    向被上訴人借款100 萬元、160 萬元及45萬元，合計為305
    萬元之事實，業據被上訴人提出本票1 紙、匯款委託書3 份
    、中國人壽保險股份有限公司保險單借款借據等為證（見原
    審卷第5 、45、46及52頁）。經核被上訴人所提出之上開本
    票、匯款委託書及中國人壽保險股份有限公司保險單借款借
    據，與被上訴人所為之主張相符；又被上訴人於原審審理期
    間，亦依民事訴訟法第367 條之1 之規定，具結證稱：100
    萬元的部分，因為在88年間被告所經營的力聖徵信公司財務
    出現問題，我就把我女兒在中國人壽的保險，拿去借款100
    萬，應被告請求分次拿現金借予被告。他當時在監，他表示
    等他出獄後就會還款，他出獄時是89年1 、2 月，他當時好
    像被關了半年。因為當時我幫他負責公司的營運，他請我把
    公司所有的款項都要支付出去，那100 萬就是這時間用完的
    ；另一筆160 萬元部分，時間大約是在96年間過年農曆年後
    ，他告訴我他中國信託的支票帳戶內現金不足，中國信託不
    願意核發他較高額數量的支票，他表示要去玉山銀行開戶，
    但是玉山銀行開戶必須要有存款，所以我就匯了160 萬元到
    被告中國信託的帳戶，他當時保證不會動用，後來這筆錢就
    被他用走了。剩下的10萬元及35萬元，就是為了幫被告還票
    款，他跟我借款，所以我才匯給他等語。上訴人對於向被上
    訴人借貸系爭100 萬、160 萬元、10萬元、35萬元之事實，
    於本院審理中亦表示不爭執（見本院卷第36頁），是被上訴
    人主張上訴人向其借貸系爭合計305 萬元之事實堪信為真實
    。
四、至上訴人固辯稱：兩造曾同居13年，同財共居期間，資金時
    有往來，上訴人曾支付生活費及購買汽車予被上訴人，又曾
    替被上訴人投資餐廳、開服飾店等，給予如此大手筆費用，
    怎可能積欠被上訴人款項云云，並舉證人甲○○證明上訴人
    曾於帳簿受指示記載上訴人曾交付支票給被上訴人為證。惟
    查：
    上訴人主張替被上訴人所支付之各項費用，為被上訴人所否
    認。況且兩造同居期間上訴人如係支付生活費用，尚難論為
    債務關係，另證人甲○○到庭作證則均表示對兩造之金錢往
    來狀況不清楚，而她所記載之"S" 記號，也是上級指示她如
    此記載的，不是她的親身見聞，故證人甲○○無從證明上訴
    人所主張之事實而為上訴人有利之認定。又本院依上訴人聲
    請函查民國98年之前，上訴人之支票兌現紀錄，該些支票固
    有部分在被上訴人帳戶兌現，但均為上訴人98.4.16 簽發本
    票日之前之事，並不能證明上訴人已為清償，故均與本案無
    直接關聯，故上訴人此部分主張亦不足採。
五、綜上所述，上訴人既確有積欠本件被上訴人所主張之305 萬
    元借款未返還之事實，則被上訴人本於消費借貸之法律關係
    ，請求上訴人返還305 萬元，及自支付命令聲請狀繕本送達
    翌日即98年10月31日起至清償日止，按法定利率即週年利率
    5 ％計算之利息，為有理由而應予准許。原審為被上訴人勝
    訴之判決，核無違誤。上訴意旨指摘原判決不當，求予廢棄
    ，非有理由，應予駁回。
六、據上論結，本件上訴無理由，依民事訴訟法第449 條第1 項
    、第78條，判決如主文。
中    華    民    國    99    年    10    月    20    日
                              民事第四庭
                                  審判長法官  蔡文貴
                                  法      官  黃科瑜
                                  法      官  謝靜雯
以上正本證明與原本無異。
如對本判決上訴，須於判決送達後20日內向本院提出上訴狀，其
未表明上訴理由者，應於上訴後20日內向本院提出上訴理由書（
均須按他造當事人之人數附繕本）。上訴時應提出委任律師或具
有律師資格之人之委任狀，並依附註條文規定辦理。如委任律師
提起上訴者，應一併繳納上訴審裁判費。
中    華    民    國    99    年    10    月    21    日
                                  書  記  官  張寶花
附註：
民事訴訟法第466條之1 ：
對於第二審判決上訴，上訴人應委任律師為訴訟代理人，但上訴
人或其法定代理人具有律師資格者，不在此限。
上訴人之配偶、三親等內之血親、二親等內之姻親，或上訴人為
法人、中央或地方機關時，其所屬專任人員具有律師資格並經法
院認適當者，亦得為第三審訴訟代理人。
第1 項但書及第2 項情形，應於提起上訴或委任時釋明之。

司法院資訊處製作；財團法人民間司法改革基金會備份。
